ACORDAO-COMPLETO-2549010

ACÓRDÃO 2037/2022 ATA 35/2022 - PLENÁRIO

VISTOS, relatados e discutidos estes autos de representação administrativa feita pela Consultoria Jurídica do TCU para elaboração de estudo técnico sobre a sistemática de acompanhamento de ações judiciais;
		ACORDAM os Ministros do Tribunal de Contas da União, reunidos em sessão do Plenário, antes as razões expostas pelo Relator em:
		9.1. tornar sem efeito as Questões de Ordem 3/2009 e 4/2011;
	9.2. encaminhar cópia deste acórdão à Secretaria-geral da Presidência e à Secretaria-geral de Controle Externo para cientificar suas unidades vinculadas.
		9.3. arquivar o processo, nos termos do art. 169, inciso V, do Regimento Interno do TCU.

Representação administrativa feita para elaboração de estudo técnico sobre a sistemática de acompanhamento de ações judiciais.

Tribunal de Contas da União.

3. Interessados/Responsáveis: não há.

13.1. Ministros presentes: Jorge Oliveira (na Presidência), Augusto Nardes, Bruno Dantas (Relator), Vital do Rêgo e Antonio Anastasia.
13.2. Ministros-Substitutos convocados: Augusto Sherman Cavalcanti e Weder de Oliveira.

BRUNO DANTAS

Por registrar as principais ocorrências dos autos até o momento, resumindo os fundamentos das peças acostadas, adoto como relatório, com os ajustes necessários, a instrução da secretaria responsável pela análise do processo (peça 13) :
"1. Em razão do elevado número de determinações de acompanhamento de processos judiciais destinadas ao Departamento de Assuntos Extrajudiciais da AGU (Deaex) e à Consultoria Jurídica (Conjur) , foi proposta a realização do presente estudo com o objetivo de racionalizar os procedimentos relacionados a esse acompanhamento, autorizado por meio de despacho da Excelentíssima Presidente do TCU, Ministra Ana Arraes. 
2. Para o desenvolvimento dos trabalhos a equipe da Conjur realizou as seguintes atividades: reuniões com unidades da AGU, encaminhamento de ofícios com pedidos de informações à AGU, estudo da legislação pertinente e extração de dados dos sistemas informatizados do TCU.
1. INTRODUÇÃO
3. Deparando-se com decisões judiciais liminares ou de mérito ainda não transitadas em julgado que impediam o cumprimento de suas determinações, o Tribunal de Contas da União adotava soluções distintas para o acompanhamento dos respectivos processos judiciais:
1) em algumas ocasiões expedia determinações de acompanhamento aos órgãos jurisdicionados;
2) em outras, as determinações de acompanhamento eram expedidas aos órgãos de representação judicial, como a Advocacia-Geral da União (AGU) ou
3) as determinações em questão eram dirigidas diretamente à Conjur/TCU.
4. Considerando que uma uniformização do encaminhamento, nesses casos, facilitaria a defesa judicial das decisões do TCU, a Corte de Contas decidiu questão de ordem, em 1º/7/2009, modificada em 8/6/2011.
2. QUESTÕES DE ORDEM
A) Questão de Ordem n. 3/2009 (1º/7/2009) 
5. Nos casos que envolvem a Administração Direta, autárquica e fundacional, o TCU decidiu que as determinações de acompanhamento dos processos judiciais devem ser dirigidas à Advocacia-Geral da União (AGU) , a fim de que o TCU seja informado tão logo a decisão judicial seja revertida.
6. Em razão da multiplicidade de órgãos da AGU responsáveis pela representação da Administração Direta, autárquica e fundacional, o TCU escolheu centralizar o envio das determinações ao Departamento de Assuntos Extrajudiciais da AGU (Deaex) .
7. Nos casos envolvendo empresas estatais, com representação judicial própria, as determinações devem ser encaminhadas à própria entidade, a qual deve manter o TCU informado do trâmite da ação. Nessa hipótese, a AGU também deve ser informada em razão da possibilidade de intervir havendo interesse da União.
8. A questão de ordem também previu, além do encaminhamento das determinações para acompanhamento à Advocacia-Geral da União ou à respectiva empresa estatal, a ciência da Consultoria Jurídica/TCU, que pode sugerir medidas judiciais à AGU, encaminhando pareceres e informações necessárias à reversão das decisões, bem como ao respectivo órgão jurisdicionado envolvido na ação judicial.
B) Questão de Ordem n. 4/2011 (8/6/2011) 
9. Em 8/6/2011, o TCU alterou a questão de ordem n. 3/2009 para incluir matéria tratada no Acórdão 1807/2010-TCU-Plenário. Por ocasião dessa decisão, esta Corte de Contas determinou à AGU que adotasse as medidas cabíveis para deslocar determinados mandados de segurança, cujas decisões proferidas pela Justiça Federal impediam o cumprimento de determinações do TCU, para o Supremo Tribunal Federal, com a inclusão do TCU no polo passivo.
10. A Jurisprudência da Suprema Corte firmou-se no sentido de que não é parte legítima para figurar no polo passivo do mandado de segurança a autoridade que executa ordem do Tribunal de Contas da União.
11. Assim, foi incluída, na questão de ordem n. 3/2009, a previsão de que, no caso de a ordem judicial se referir a mandado de segurança contra ato de gestor público executado em razão de determinação do TCU, seja determinado o encaminhamento ao Departamento de Assuntos Extrajudiciais da AGU (Deaex) para adoção das providências cabíveis, com ciência da Conjur/TCU e dos órgãos jurisdicionados em questão.
3. COMPETÊNCIA, ESTRUTURA E INSTRUMENTOS DA AGU
A) COMPETÊNCIA CONSTITUCIONAL DA AGU DE REPRESENTAÇAO DA UNIÃO
12. Compete à AGU representar a União, judicial e extrajudicialmente, nos termos do art. 131, caput, da Constituição Federal:
'Art. 131. A Advocacia-Geral da União é a instituição que, diretamente ou através de órgão vinculado, representa a União, judicial e extrajudicialmente, cabendo-lhe, nos termos da lei complementar que dispuser sobre sua organização e funcionamento, as atividades de consultoria e assessoramento jurídico do Poder Executivo.'
13. A representação da União, pessoa jurídica de direito público, abrange órgãos de todos os Poderes, tanto os subordinados ao chefe do Poder Executivo Federal como os órgãos independentes, com atribuições próprias previstas na Constituição Federal, a exemplo do Tribunal de Contas da União, do Senado Federal e do Supremo Tribunal Federal.
14. Em hipóteses excepcionais, permite-se a atuação direta em juízo de órgão despersonalizado, como o TCU, unicamente para defender suas atribuições, sobretudo se caracterizado conflito de interesses com o órgão competente da AGU responsável pela representação.
15. Nesse sentido, o voto do E. Ministro-Relator Edson Fachin apresentado no julgamento do Agravo Regimental no Mandado de Segurança 34.063/DF, que tratou da atuação da Advocacia do Senado Federal.
16. Especificamente no caso do Tribunal de Contas da União, a Suprema Corte decidiu que o Consultor Jurídico do TCU pode sustentar oralmente quando esteja em causa controvérsia acerca da competência da Corte de Contas (MS 25.092/DF) .
17. Na prática, esses casos excepcionais nos quais se verifica conflito de interesses com o órgão competente da Advocacia-Geral da União responsável pela representação são solucionados com a designação, pela AGU, de advogado ad hoc para atuar na causa, como previsto na Portaria AGU 254/2018.
18. As atividades de consultoria e assessoramento jurídico por parte da AGU restringem-se aos órgãos do Poder Executivo, diferentemente da representação judicial e extrajudicial da União (art. 1º, da Lei Complementar 73/1993) .
B) ATRIBUIÇÕES DOS ÓRGÃOS DA AGU
19. A Advocacia-Geral da União é formada por diversos órgãos, cuja nomenclatura e atribuições podem não ser de amplo conhecimento no âmbito do Tribunal de Contas da União.
20. Ao Departamento de Assuntos Extrajudiciais da AGU (Deaex) , órgão da estrutura da Consultoria-Geral da União, compete atuar na representação extrajudicial da União junto ao TCU e a outros órgãos de natureza administrativa, nos termos dos arts. 16, do Decreto 10.608/2021 (revogado) , e 10, inciso III, do Decreto 10.994/2022:
Decreto 10.608/2021 (revogado) 
'Art. 16. Ao Departamento de Assuntos Extrajudiciais compete:
I - assistir o Consultor-Geral da União nas atividades de representação extrajudicial da União;
II - planejar, supervisionar, coordenar, orientar e atuar na representação extrajudicial da União junto ao Tribunal de Contas da União, ao Conselho Nacional de Justiça, ao Conselho Nacional do Ministério Público, ao Conselho Federal da Ordem dos Advogados do Brasil e, por determinação do Consultor-Geral da União, a outros órgãos ou entidades federais;
III - articular-se com os órgãos jurídicos e com os órgãos de fiscalização e de controle interno e externo, com a finalidade de identificar a necessidade de aprimoramentos de procedimentos administrativos, e propor eventuais medidas de aperfeiçoamento; e
IV - requisitar, se necessário, informações junto aos órgãos e as entidades da administração pública federal para subsidiar a atuação do Departamento.
Parágrafo único. A competência a que se refere o inciso II do caput se aplica à representação extrajudicial dos agentes públicos, nos casos previstos na legislação.'
Decreto 10.994/2022
'Art. 10. À Consultoria-Geral da União compete:
[...]
III - atuar na representação extrajudicial da União, nos termos do regimento interno;'
21. Nesse sentido, o Deaex informou à Conjur/TCU que suas atribuições são restritas à representação extrajudicial da União, não tendo competência para tratar ou cuidar de ações judiciais, tampouco peticionar em juízo (peça 5) .
22. Questionado sobre o procedimento que adota ao receber determinação para acompanhamento de ação judicial expedida pelo TCU, aduziu:
'Assim, quando este Departamento recebe comunicações do TCU que solicitam o acompanhamento de ações judiciais, normalmente as solicitações são redirecionadas aos órgãos de execução do contencioso competente da AGU que atuam na representação judicial da União, para que haja resposta e/ou parecer de força executória.'
23. Entende o Deaex ser despicienda a determinação de acompanhamento a ele dirigida, pois quando recebe a solicitação do TCU já há parecer de força executória elaborado pelo órgão competente da AGU. A solicitação do Tribunal, assim, apenas aumenta os procedimentos burocráticos a cargo do referido Departamento (peça 5) .
24. O Departamento informou, ainda, que, na AGU, não há acompanhamento especial por advogado público designado de ações que não são entendidas como mais relevantes, com maior impacto econômico e social, tendo em vista os recursos escassos do órgão.
25. Nesses casos, a decisão judicial é objeto de intimação pessoal de membro da AGU, que analisa a decisão e elabora parecer de força executória, se for o caso, nos termos do art. 6º, da Portaria-AGU 1.547/2008, na redação conferida pela Portaria-AGU 179/2015 (peça 5) , in verbis:
Portaria-AGU 1.547/2008 (na redação conferida pela Portaria-AGU 179/2015) :
'Art. 6º Incumbe ao advogado público federal, ao qual for distribuído o processo ou a intimação contendo decisão judicial dotada de exequibilidade, comunicá-la aos órgãos jurídicos consultivos da Administração Pública Federal direta, autárquica ou fundacional, conforme o caso, para que estes comuniquem os órgãos, entidades e autoridades, por eles assessorados, responsáveis pelo cumprimento.
§ 1º Para fins desta Portaria, é dotada de exequibilidade a decisão judicial, desfavorável ou favorável à Administração Pública Federal, que determine a adoção de providência administrativa para o seu cumprimento, inclusive em face da suspensão de execução, revogação, cassação ou alteração de decisão anterior, desde que não exista medida ou recurso judicial que suspenda o seu cumprimento.
§ 2º O advogado público federal, ao qual for distribuído o processo ou a intimação contendo decisão judicial, deverá comunicá-la aos órgãos jurídicos consultivos:
I - em até 5 (cinco) dias úteis, contados do recebimento do processo ou da intimação da decisão judicial, se a ordem judicial determinar cumprimento em prazo superior a 10 (dez) dias úteis;
II - em até a metade do prazo judicial concedido para seu cumprimento, contado do recebimento do processo ou da intimação da decisão judicial, se a ordem judicial determinar cumprimento em prazo igual ou inferior a 10 (dez) dias úteis; ou
III - imediatamente, se a ordem judicial determinar cumprimento imediato.
§ 3º O advogado público federal do órgão jurídico consultivo, informado acerca de decisão judicial, comunicará ao órgão, entidade ou autoridade responsável pelo seu cumprimento ou, quando for o caso de suspensão de pagamento e desativação de rubrica ou código de sentença, ao órgão de recursos humanos competente:
I - em até 3 (três) dias úteis, contados do recebimento da comunicação do órgão jurídico contencioso, se a ordem judicial determinar cumprimento em prazo superior a 10 (dez) dias úteis; ou
II - imediatamente, se ordem judicial determinar cumprimento imediato ou em prazo igual ou inferior a 10 (dez) dias úteis.
§ 4º As comunicações de que tratam o § 2º deverão vir acompanhadas de cópias da decisão judicial e dos documentos necessários para o seu cumprimento, e conter, no mínimo, as seguintes informações:
I - número do processo judicial;
II - órgão do Poder Judiciário no qual o processo tramita e que proferiu a decisão;
III - exequibilidade da decisão judicial; e
IV - prazo ou termo final estipulado para cumprimento da decisão judicial ou se deve ser cumprida imediatamente.
§ 5º Nas ações judiciais que envolvam questão relativa à matéria de pessoal, além das informações e dos documentos referidos no § 4º, é necessária a remessa dos seguintes documentos:
I - mandado de intimação, notificação ou citação;
II - cópia da petição inicial;
III - recursos interpostos, se houver; e
IV - certidão de trânsito em julgado, se houver.
§ 6º A informação acerca de decisões judiciais que impliquem pagamento ou inclusão em folha será acompanhada, quando constar dos autos, dos elementos que possibilitem a inclusão do beneficiado no Sistema Integrado de Administração de Recursos Humanos (Siape) ou em outro sistema aplicável aos militares, a servidores públicos ou a membros dos Poderes Legislativo ou Judiciário federais, do Ministério Público da União ou do Tribunal de Contas da União, notadamente:
I - relação dos beneficiários e respectivo número de Cadastro de Pessoa Física (CPF) válido;
II - número de conta-corrente ativa em nome do beneficiado;
III - cópia do documento de identidade, da certidão de casamento, do atestado de óbito ou da certidão de nascimento; e
IV - outros documentos necessários relacionados especificamente à demanda.
§ 7º Na ausência dos documentos aludidos no § 6º, os órgãos de representação judicial, quando informados pela Administração competente de que o interessado não atendeu à solicitação formulada na via administrativa, deverão peticionar requerendo a sua apresentação em juízo.
§ 8º Em se tratando de decisões judiciais que demandam cumprimento uniforme, fica autorizada a possibilidade de os parâmetros serem ajustados previamente com o Poder Judiciário, que os enviará, acompanhados de cópia da decisão judicial e da certidão de trânsito em julgado, diretamente aos órgãos, entidades ou autoridades responsáveis pelo cumprimento, os quais, em caso de dúvida, poderão suscitar a manifestação do órgão de representação judicial competente.
§ 9º Em se tratando de decisões judiciais repetitivas, os órgãos de direção superior, bem como a PGF, poderão adotar procedimento, em regulamentação específica, de comunicação direta aos órgãos, entidades ou autoridades responsáveis pelo cumprimento.
§ 9º-A. Para a implementação do disposto nos §§ 8º e 9º, os parâmetros e procedimentos previstos nos parágrafos deverão ser estabelecidos em comum acordo entre o titular do respectivo órgão de direção superior ou vinculado da AGU e a direção do órgão ou entidade responsável pelo cumprimento da decisão judicial.
§ 9º-B. Quando a decisão judicial de que trata o caput tiver de ser cumprida por órgão ou autoridade da Administração Pública Federal direta localizado nos Estados, a comunicação de que trata este artigo deverá ser feita pelo advogado público federal do órgão de representação judicial diretamente ao responsável pelo seu cumprimento.
§ 10. Havendo necessidade de esclarecimento acerca da interpretação da decisão judicial, o órgão de representação judicial elaborará manifestação complementar sobre a sua exequibilidade, quando solicitada pelo órgão jurídico consultivo ou pelo órgão, entidade ou autoridade responsável pelo seu cumprimento.
§ 11. As comunicações e a manifestação complementar de que tratam este artigo deverão ser preferencialmente realizadas por meio eletrônico, desde que seja possível atestar o devido recebimento.
§ 12. As comunicações previstas no § 2º a órgão não integrante do Poder Executivo federal serão encaminhadas pelo órgão de representação judicial diretamente à respectiva unidade geral de administração.
§ 13. Os órgãos de direção superior da AGU, bem como a PGF, poderão editar regulamentação específica para atender a suas peculiaridades organizacionais, com fins de cumprimento deste artigo.
§ 14. O disposto neste artigo aplica-se, no que couber, à Procuradoria-Geral do Banco Central (PGBC) e à Procuradoria-Geral da Fazenda Nacional (PGFN) , que editarão regulamentação específica para atender a suas peculiaridades organizacionais.'
26. Esse dispositivo da portaria, segundo o próprio Deaex, estabelece responsabilidades e prazos, não sendo necessário o acompanhamento especial de todas as ações solicitadas pelo TCU, ressalvados os casos mais relevantes.
27. Especificamente quanto a sua força de trabalho, o Deaex informou que possui oito Advogados da União e quatro servidores técnico-administrativos. Um destes servidores é destacado apenas para cuidar das solicitações do TCU relativas ao acompanhamento de processos judiciais (peça 5) .
28. A representação e defesa judicial da União - o que inclui a defesa de atos de controle externo e administrativos do TCU impugnados judicialmente - é exercida pelos órgãos integrantes da Secretaria-Geral de Contencioso (SGCT)  e da Procuradoria-Geral da União (PGU) , nos termos dos arts. 9º e 12, do Decreto 10.994/2022:
'Art. 9º À Secretaria-Geral de Contencioso compete:
I - assistir o Advogado-Geral da União na representação judicial da União, junto ao Supremo Tribunal Federal, nos processos de controle concentrado e de controle difuso de constitucionalidade e de competência originária, exceto nos processos de competência da Procuradoria-Geral da Fazenda Nacional;
II - assistir o Advogado-Geral da União na representação judicial, junto ao Supremo Tribunal Federal, dos Ministros de Estado e do Presidente da República, exceto nas informações do Presidente da República em mandados de segurança e de injunção;
III - requisitar aos órgãos da administração pública federal os subsídios necessários à atuação da União junto ao Supremo Tribunal Federal;
IV - uniformizar as teses apresentadas pela União, pelo Presidente da República e pelo Advogado-Geral da União junto ao Supremo Tribunal Federal;
V - orientar os órgãos de contencioso da Advocacia-Geral da União em matéria constitucional e quanto ao cabimento de ações de competência originária do Supremo Tribunal Federal;
VI - coordenar, orientar e supervisionar as atividades desenvolvidas pelos escritórios da Advocacia-Geral da União junto aos órgãos do Poder Legislativo e do Poder Judiciário; e
VII - examinar propostas de enunciados de súmulas da Advocacia-Geral da União.
[...]
Art. 12. À Procuradoria-Geral da União compete:
I - planejar, coordenar e supervisionar as atividades de representação e de defesa judicial da União;
II - exercer a representação e a defesa judicial da União, nos termos e nos limites previstos na Lei Complementar nº 73, de 1993, nas causas de competência da Advocacia-Geral da União junto ao Superior Tribunal de Justiça, ao Tribunal Superior do Trabalho, ao Tribunal Superior Eleitoral, ao Superior Tribunal Militar e à Turma Nacional de Uniformização de Jurisprudência dos Juizados Especiais Federais;
III - supervisionar, coordenar, orientar e acompanhar a atuação das Procuradorias Regionais da União, das Procuradorias da União e das Procuradorias Seccionais da União;
IV - estabelecer diretrizes, adotar medidas e editar atos normativos para a racionalização das tarefas jurídicas e administrativas de representação e de defesa judicial da União;
V - supervisionar a utilização e administrar os sistemas de tecnologia da informação e de pesquisas necessários para a atuação da Procuradoria-Geral da União e de seus órgãos de execução;
VI - assistir o Advogado-Geral da União nas causas de interesse da União, em qualquer juízo ou tribunal, e fornecer os subsídios necessários à sua intervenção em feitos judiciais;
VII - requisitar aos órgãos e às entidades da administração pública federal os subsídios necessários à sua atuação, observado o disposto no art. 4º da Lei nº  9.028, de 12 de abril de 1995; e
VIII - examinar propostas de acordos para prevenir ou terminar, judicial ou extrajudicialmente, litígios em sua área de atuação e de seus órgãos de execução.'
29. À SGCT cabe, precipuamente, atuar na representação judicial da União junto ao Supremo Tribunal Federal (STF) . Essa atividade é exercida, nos demais órgãos do Poder Judiciário, pela PGU (e Procuradorias Regionais) .
30. A representação judicial e extrajudicial das autarquias e fundações federais é da competência da Procuradoria-Geral Federal (PGF) , exceto quanto à área de competência da Procuradoria-Geral do Banco Central (PGBC) .
31. O Deaex, como informado à Conjur, encaminha, a esses órgãos, as determinações de acompanhamento expedidas pelo Tribunal de Contas da União.
C) RECEBIMENTO DE INTIMAÇÕES, INTERPRETAÇÃO DE DECISÕES JUDICIAIS E COMUNICAÇÃO AOS ÓRGÃOS RESPONSÁVEIS
32. Os membros da AGU recebem citações e intimações destinadas à União, nos termos dos arts. 35 a 38, da Lei Complementar 73/1993, e 38, inciso I, da Lei 13.327/2016:
Lei Complementar 73/1993:
'Art. 35. A União é citada nas causas em que seja interessada, na condição de autora, ré, assistente, oponente, recorrente ou recorrida, na pessoa:
I - do Advogado-Geral da União, privativamente, nas hipóteses de competência do Supremo Tribunal Federal;
II - do Procurador-Geral da União, nas hipóteses de competência dos tribunais superiores;
III - do Procurador-Regional da União, nas hipóteses de competência dos demais tribunais;
IV - do Procurador-Chefe ou do Procurador-Seccional da União, nas hipóteses de competência dos juízos de primeiro grau.
Art. 36. Nas causas de que trata o art. 12, a União será citada na pessoa:
I - (Vetado) ;
II - do Procurador-Regional da Fazenda Nacional, nas hipóteses de competência dos demais tribunais;
III - do Procurador-Chefe ou do Procurador-Seccional da Fazenda Nacional nas hipóteses de competência dos juízos de primeiro grau.
Art. 37. Em caso de ausência das autoridades referidas nos arts. 35 e 36, a citação se dará na pessoa do substituto eventual.
Art. 38. As intimações e notificações são feitas nas pessoas do Advogado da União ou do Procurador da Fazenda Nacional que oficie nos respectivos autos.'
Lei 13.327/2016:
'Art. 38. São prerrogativas dos ocupantes dos cargos de que trata este Capítulo [Advogado da União; Procurador da Fazenda Nacional; Procurador Federal; Procurador do Banco Central do Brasil], sem prejuízo daquelas previstas em outras normas:
I - receber intimação pessoalmente, mediante carga ou remessa dos autos, em qualquer processo e grau de jurisdição, nos feitos em que tiver que oficiar, admitido o encaminhamento eletrônico na forma de lei;'
33. Intimado de decisão judicial, cabe ao advogado da União que atue nos autos interpretá-la, especificando a força executória do julgado e fixando para o respectivo órgão ou entidade pública os parâmetros para cumprimento da decisão, como previsto no art. 37, inciso III, da Lei 13.327/2016:
'Art. 37. Respeitadas as atribuições próprias de cada um dos cargos de que trata este Capítulo [Advogado da União; Procurador da Fazenda Nacional; Procurador Federal; Procurador do Banco Central do Brasil], compete a seus ocupantes:
[...]
III - interpretar as decisões judiciais, especificando a força executória do julgado e fixando para o respectivo órgão ou entidade pública os parâmetros para cumprimento da decisão;'
34. O art. 8º do Decreto 2.839/1998 estabelece, de forma expressa, a obrigatoriedade de os órgãos da AGU informarem aos ordenadores de despesa eventual suspensão da execução, revogação, cassação ou alteração de decisão judicial anterior:
'Art. 8o Os órgãos da Advocacia-Geral da União, as procuradorias e os departamentos jurídicos das autarquias e das fundações públicas, ao tomarem conhecimento de decisão judicial que suspenda a execução, revogue, casse ou altere decisão judicial, deverão comunicar o fato imediatamente ao órgão central do SIPEC e aos ordenadores de despesa, com vistas à suspensão do pagamento e, quando for o caso, à desativação da rubrica ou do código de sentença.'
35. Nos termos da Portaria AGU n. 1.547 de 29/10/2008 (na redação conferida pela Portaria AGU n. 179, de 2/6/2015) :
'Art. 6º Incumbe ao advogado público federal, ao qual for distribuído o processo ou a intimação contendo decisão judicial dotada de exequibilidade, comunicá-la aos órgãos jurídicos consultivos da Administração Pública Federal direta, autárquica ou fundacional, conforme o caso, para que estes comuniquem os órgãos, entidades e autoridades, por eles assessorados, responsáveis pelo cumprimento.
§ 1º Para fins desta Portaria, é dotada de exequibilidade a decisão judicial, desfavorável ou favorável à Administração Pública Federal, que determine a adoção de providência administrativa para o seu cumprimento, inclusive em face da suspensão de execução, revogação, cassação ou alteração de decisão anterior, desde que não exista medida ou recurso judicial que suspenda o seu cumprimento.'
36. Havendo dúvida quanto à interpretação da decisão judicial, o órgão de representação judicial deverá elaborar manifestação complementar sobre sua exequibilidade (art. 6º, §10, da Portaria AGU n. 1.547/2008) .
37. A exequibilidade de decisão judicial é comunicada pelo Advogado da União responsável pelo processo judicial por meio de um parecer de força executória.
38. A Consultoria Jurídica do TCU recebe pareceres de força executória relativos a acórdãos e atos desta Corte de Contas e os encaminha às unidades técnicas competentes para dar cumprimento à decisão judicial (ou para submetê-los à apreciação do Relator ou Colegiado) .
39. Na prática, a Conjur/TCU encaminha o parecer de força executória à unidade técnica, por meio de memorando, a qual insere o documento no processo de controle externo ou no processo administrativo correspondente.
40. Assim, na falta de manifestação posterior da Conjur/TCU a informar alteração na decisão judicial já comunicada, entende-se que sua exequibilidade está mantida, naqueles termos já informados.
41. Decisões judiciais que determinem a adoção de providências administrativas por parte de órgãos jurisdicionados do TCU também são comunicadas a esses entes - com os parâmetros para cumprimento das respectivas decisões - por meio de pareceres de força executória elaborados pela AGU.
42. Assim, em razão da competência constitucional da AGU para representação judicial dos órgãos da União, bem como da atribuição de seus membros de interpretar as decisões judiciais, especificando a força executória do julgado e fixando para o respectivo órgão os parâmetros para cumprimento da decisão, os pareceres de força executória são elementos importantes para o deslinde de processos de controle externo cujo objeto, total ou parcialmente, tenha sido levado à apreciação do Poder Judiciário.
43. O Tribunal de Contas da União pode promover diligências junto aos órgãos jurisdicionados para obter os pareceres de força executória já expedidos que guardam relação com os processos de controle externo e o descumprimento de parecer recebido pelo gestor poderá, em tese, ocasionar sua responsabilização no TCU.
D) CONTROLE PELA AGU DA EMISSÃO DOS PARECERES DE FORÇA EXECUTÓRIA
44. Consoante informações prestadas pela Procuradoria-Geral da União (PGU) , recebida intimação de decisão judicial, abre-se tarefa no Sistema AGU de Inteligência Jurídica (Sapiens)  ao advogado da União responsável pela atuação judicial para, se necessário, elaborar parecer de força executória e encaminhá-lo aos órgãos responsáveis pelo cumprimento da decisão (peça 9) .
45. As intimações recebidas e as providências adotadas são registradas no sistema Sapiens. A não comunicação aos órgãos responsáveis pelo cumprimento da decisão judicial pode ensejar a responsabilização funcional do advogado da União.
4. CONCLUSÃO
46. As questões de ordem n. 3/2009 e 4/2011 uniformizaram o encaminhamento a ser adotado nas deliberações do TCU naqueles casos em que há decisão judicial que obsta o cumprimento de determinação da Corte de Contas.
47. Ocorre que a determinação para acompanhamento das respectivas ações judiciais é endereçada ao Departamento de Assuntos Extrajudiciais da AGU (Deaex) , órgão cujas atribuições relacionam-se à representação extrajudicial da União, incluindo a atuação, no próprio TCU, em nome do ente federado.
48. Nesse contexto, o Deaex recebe as determinações do TCU e as encaminha aos órgãos competentes da AGU para representação judicial da União, alocando parte de seus recursos humanos escassos nessa atividade, alheia a suas atribuições.
49. Os órgãos da PGU e da SGCT já são intimados das decisões judiciais relacionadas ao TCU e seus membros são obrigados, por lei, a interpretar as decisões e esclarecer sua força executória aos órgãos responsáveis pelo seu cumprimento, no prazo fixado em normativo, o que ocorre por meio de pareceres de força executória.
50. Assim, as determinações de acompanhamento destinadas à AGU, na verdade, não incrementam o acompanhamento das respectivas ações judiciais, o qual já ocorre necessariamente, de acordo com as normas aplicáveis.
51. Nessa linha, defende-se ser premente revogar as decisões adotadas nas questões de ordem referenciadas, por não apresentaram efeito prático relevante e onerarem indevidamente os órgãos envolvidos, sem prejuízo de enfatizar que esta Corte de Contas poderá, a qualquer tempo, diligenciar aos órgãos envolvidos para a obtenção dos pareceres de força executória já recebidos, bem como, eventualmente, responsabilizar gestor omisso que não agiu tempestivamente ao receber parecer informando da reversão de decisão judicial desfavorável ao Tribunal.
5. PROPOSTA
52. Nesse cenário, enriquecido com elementos apresentados pelo Departamento de Assuntos Extrajudiciais e pela Procuradoria-Geral da União, ambos órgãos da estrutura da Advocacia-Geral da União, propomos tornar sem efeito a Questão de Ordem n. 3/2009 (modificada pela questão n. 4/2011) , visando a racionalização do processo de trabalho dos órgãos envolvidos e considerando que já existe legislação específica para o acompanhamento e comunicação dos atos judiciais por parte da AGU.
53. Vale destacar que os pareceres de força executória podem ser solicitados aos órgãos jurisdicionados, no âmbito dos diversos processos de controle externo, por meio da realização de diligências.
54. O Tribunal poderá, ainda, determinar ao órgão jurisdicionado que encaminhe todos os pareceres de força executória recebidos após a decisão da Corte de Contas."
Em despacho (peça 14) , a Presidente do Tribunal à época decidiu por encaminhar este processo para sorteio de relator a fim de submeter a matéria à deliberação do Plenário desta Casa. 
É o Relatório.

não há

Não atuou.

ADMINISTRATIVO. ESTUDO ELABORADO PELA CONJUR SOBRE OS PROCEDIMENTOS DESCRITOS NAS QUESTÕES DE ORDEM 3/2009 E 4/2011. ACOMPANHAMENTO DE DECISÕES JUDICIAIS CONTRA DETERMINAÇÕES DO TCU. ATRIBUIÇÕES DA ADVOCACIA-GERAL DA UNIÃO. ELABORAÇÃO DE PARECER DE FORÇA EXECUTÓRIA. TORNAR SEM EFEITO AS QUESTÕES DE ORDEM MENCIONADAS.

ADMINISTRATIVO (ADM)

não há.

Trata-se de representação administrativa feita pela Consultoria Jurídica do TCU para elaboração de estudo técnico sobre a sistemática de acompanhamento de ações judiciais consoante Questão de Ordem 3/2009, com as alterações da Questão de Ordem 4/2011, o que foi deferido por meio do despacho da Presidente desta Corte, peça 2.
2.	Em suma, para o acompanhamento de decisões judiciais liminares ou de mérito ainda não transitadas em julgado que impediam o cumprimento de determinações do TCU, a Corte de Contas decidiu, por meio da Questão de Ordem 3/2009, que essas decisões deveriam ser dirigidas à Advocacia-Geral da União (AGU) , mais especificamente ao Departamento de Assuntos Extrajudiciais da AGU (Deaex) , a fim de que o TCU fosse informado tão logo a decisão fosse revertida. No caso de empresa estatal, as decisões também deveriam ser encaminhadas à própria entidade. Além disso, deveria ser dada ciência à Conjur/TCU e ao órgão jurisdicionado envolvido na ação judicial.
3.	A Questão de Ordem 4/2011 acrescentou que, no caso de a ordem judicial referir-se a mandado de segurança contra ato de gestor público executado em determinação do TCU, também fosse ela encaminhada ao Deaex, com ciência da Conjur/TCU e dos órgãos jurisdicionados em questão.
4.	No estudo realizado, apurou-se junto à Advocacia-Geral da União não ser necessária tal comunicação, uma vez que as decisões judiciais já são objeto de intimação pessoal de membro da AGU, que as analisa e elabora parecer de força executória do julgado, fixando para o respectivo órgão ou entidade pública os parâmetros para cumprimento da decisão, consoante art. 37, inciso III, da Lei 13.327/2016. Assim, por meio do parecer de força executória, a exequibilidade da decisão judicial é comunicada pelo advogado da União responsável pelo processo judicial.
5. 	No caso do TCU, a Consultoria Jurídica recebe os pareceres relativos a acórdãos e a atos desta Corte de Contas e os encaminha às unidades técnicas competentes para dar cumprimento à decisão ou submetê-la à apreciação do Tribunal.
6.	Ademais, caso seja necessário, os pareceres de força executória podem ser solicitados aos órgãos jurisdicionados, no âmbito dos processos de controle externo.
7.	Por todo o exposto, corroboro a análise empreendida no estudo elaborado pela Conjur/TCU, razão pela qual incorporo os fundamentos apresentados às minhas razões de decidir.
8.	O estudo demonstrou que já existe legislação específica para o acompanhamento e a comunicação dos atos judiciais por parte da Advocacia-Geral da União, sendo desnecessário o encaminhamento das decisões nos termos da Questão de Ordem 3/2009, com as alterações da 4/2011, razão pela qual podem ser tornadas sem efeito.
9.	Ante o exposto, voto por que o Tribunal adote o Acórdão que ora submeto à deliberação deste Colegiado. 
TCU, Sala das Sessões, em 14 de setembro de 2022.
Ministro BRUNO DANTAS 
Relator